【裁判字號】    89,訴,207
【裁判日期】    891130
【裁判案由】    貪污
【裁判全文】
臺灣嘉義地方法院刑事判決                          八十九年度訴字第二七號
    公  訴  人  臺灣嘉義地方法院檢察署檢察官
    被      告  丁○○
    選任辯護人  林彥百
                黃裕中律師
右列被告因貪污案件，經檢察官提起公訴（八十九年度偵字第二二六六號），本院判
決如左：
    主  文
丁○○無罪。
    理  由
一、公訴意旨略以：被告丁○○原為交通銀行嘉義分行（下稱交通銀行）辦事員，負
    責辦理外匯業務，現為該分行會計課長，負責會計業務，而己○○、丙○○分別
    係丁○○之姐、妹。緣丁○○為存私房錢不欲讓其夫乙○○知悉，竟基於行使偽
    造私文書之概括犯意，未經己○○、丙○○之同意，先後於民國八十三年五月三
    十日、八十四年二月二十八日在嘉義市某刻印店委請乙名不知情已成年之不詳姓
    名之人，偽刻「己○○」、「丙○○」印章各乙枚，再分別於八十三年五月三十
    一日、八十四年三月一日以己○○、丙○○名義在交通銀行，辦理活儲帳號○○○八九九─三號、○○一○二九─七號之開戶手續，而於交通銀行存款印鑑卡上
    偽造己○○、丙○○之署押、印文，並於交通銀行存款開戶資料登錄單上存入憑
    條上偽造己○○、丙○○之署押，分別存入現金新台幣（下同）一百元、一千元
    後，將上開偽造之存款印鑑卡、存款存入憑條交付銀行人員辦理完成開戶手續。
    復於附表一所示時間，在交通銀行取款憑條上偽造己○○之印文，持向銀行人員
    領取附表一所示金額之存款。再於附表二所示時間，在交通銀行取款憑條上偽造
    丙○○之印文，持向銀行人員領取附表二所示金額之存款。又於附表三所示時間
    在交通銀行存本取息印鑑卡上偽造丙○○之署押、印文及在交通銀行存款開戶資
    料登錄單上偽造丙○○之署押，存入附表三所示之金額，持向銀行人員辦理附表
    三所示號碼之交通銀行存本取息儲蓄存款存單。復於附表四所示時間在交通銀行
    存本取息印鑑卡上偽造己○○之署押、印文及在交通銀行存款開戶資料登錄單上
    偽造己○○之署押，存入附表四所示之金額，持向銀行人員辦理附表四所示號碼
    之交通銀行存本取息儲蓄存款存單；嗣於八十六年二月六日丁○○之母蘇進金去
    世後，己○○、丙○○始查悉上情。因認被告丁○○涉犯刑法第二百十六條、第
    二百十條之行使偽造私文書罪嫌云云。
二、按犯罪事實應依證據認定之，無證據不得推定其犯罪事實；又不能證明被告犯罪
    者，應諭知無罪之判決，刑事訴訟法第一百五十四條、第三百零一條第一項分別
    定有明文。又認定被告有罪之事實，應憑證據，如未能發現相當之證據，或證據
    不足以證明，自不能以推測或擬制之方法，以為裁判之基礎；且認定事實所憑之
    證據，其為訴訟上之證明，須達於通常一般人均不致有懷疑，而得確信其為事實
    之程度者，始得據為有罪之認定，倘其證明尚未達到此一程度而有合理之懷疑存
    在時，尚難為有罪之認定基礎；另苟積極證據不足以為不利於被告事實之認定，
    即應為有利於被告之認定，更不必有何有利之證據，最高法院三十年上字第八一
    六號、四十年台上字第八六號、七十六年台上字第四九八六號判例分別揭有上旨
    ，足資參酌。抑有進之，證人之證言固非不得做為認定被告犯罪事實之證據，惟
    須此項證言無瑕疵可指，且與事實相符者，始足當之，苟證人之證言有瑕疵時，
    即不得做為不利被告認定之唯一依據。而刑法第二百十條之偽造文書，以無制作
    權之人冒用他人名義而制作該文書為要件之一，如果行為人基於他人之授權委託
    ，即不能謂無制作權，自不成立該條之罪（最高法院四十七年度台上字第二二六
    號判例）。
三、公訴人認被告丁○○涉犯刑法第二百十六條、第二百十條行使偽造私文書犯行，
    無非以證人己○○、丙○○、戊○○及庚○○之證述，並有交通銀行之存款印鑑
    卡影本二份、活期儲蓄存款存摺影本二份、定期存款存單明細資料影本十三張及
    交通銀行八十九年四月十三日交嘉櫃字第八九一二八○○○九八號函及所附之資
    料影本一份在卷可稽為其主要論據。訊之被告丁○○固坦承於八十三年五月三十
    一日及八十四年三月一日分別以己○○、丙○○之名義在交通銀行辦理活儲帳號
    ○○○八九九─三號、○○一○二九─七號之開戶手續與存提款及辦理前開存本
    取息儲蓄存款存單等情事，惟堅決否認有何行使偽造私文書之犯行，辯稱：伊辦
    理上揭開戶事宜事先均有經己○○、丙○○之口頭同意，並無何行使偽造文書之
    行為等語。
四、本件被告丁○○是否成立偽造文書罪，關鍵厥為被告以己○○、丙○○之名義在
    交通銀行開戶有無事先徵得其二人之同意及授權。經查：
（一）被告於八十三年五月三十一日及八十四年三月一日分別以己○○、丙○○之名
      義在交通銀行辦理活儲帳號○○○八九九─三號、○○一○二九─七號之開戶
      手續後，復於附表一、二所示之時間，領取附表一、二所示金額之存款；再於
      附表三、四所示之時間，存入附表三、四所示之金額等情，業據被告丁○○到
      庭供述綦詳，且亦為證人己○○、丙○○所不爭，復有交通銀行000000
      －0號活期儲蓄存款存摺影本一份、交通銀行轉帳帳號000000－0號及
      ○○一○二九─七號定期存款存單明細資料影本、交通銀行存單存款全部查詢
      資料影本（均見法務部調查局嘉義市調查站【下稱嘉義市調查站】八十九年三
      月六日嘉市肅字第八九一○九號移送案附件八、十、十一、十四）在卷可稽，
      而上揭帳戶之往來資金，均係被告所有乙節，亦據被告供承在卷，並為證人己○○、丙○○所不否認，復經臺灣嘉義地方法院檢察署檢察官確認在案（見卷
      附該署八十九年偵字第二二六六號起訴書），則證人己○○、丙○○於交通銀
      行帳戶內之資金確為被告所有乙情，應無疑義。
（二）第查，證人己○○於嘉義市調查站證稱：「：：：直到我母親蘇進金過世，我
      追查蘇進金在交通銀行一筆定存二百萬元流向，才知道丁○○冒用我的名義私
      自在交通銀行開設000000000000帳戶」等語（見嘉義市調查站上
      開移送案附件三），於偵查中復證述：「（問：何時知丁○○以你名義去交銀
      開戶？）是我媽蘇進金八十六年二月六日死亡之後，丁○○告訴我，說蘇進金
      二百萬元定期存款已解約，並且將那二百萬元已轉存我在交銀帳戶內，那時候
      我才知道她冒用我的名義在交銀開戶：：：」等語（見八十九年度他字第七○
      九號卷第一四頁背面、第十五頁正面），又於本院調查時證陳：「（問：你在
      何時確定你妹妹（即被告）冒用你的帳戶？）八十六年二月六日」等語（見本
      院八十九年七月六日訊問筆錄）；證人丙○○於偵查中則證稱：「是我媽蘇進
      金在八十六年二月六日去逝之後，在八十六年三月間由我、己○○、戊○○三
      人去交銀申請查我媽之存款流向時才知道丁○○有冒用我名義在交銀開戶：：
      ：」等語（見上開他字卷第一七頁正、背面），於本院調查時復證述：「（問
      ：你何時知道你帳戶被被告所冒用？）在八十六年二月中旬左右在交通銀行協
      議才知道。是存款資料顯現出來才知道。不是從被告那邊知道的」、「（問：
      你姐姐（即己○○）何時知道他帳戶被冒用？）我不清楚」」等語（見本院八
      十九年七月六日訊問筆錄），互核其二人所證，不惟知悉帳戶被冒用之時間不
      同，甚且知悉之源由亦不相符，則其二人所證是否足資為不利於被告事實之認
      定，已非無疑；再參以證人即丙○○之夫甲○○於本院調查時證稱：「（問：
      被告事前有無經丙○○、己○○之同意用他們的帳戶？）我不知道，我是於報
      稅時知道」、「（問：提示調查站筆錄附件十五有何意見？，提示並告以要旨
      ）八十四年報所得稅時就知道了，我跟丙○○說帳戶借人家用不好。我叫他要
      終止這樣的情形，至於我太太如何做我就不清楚了，在繳八十四年、八十五年
      所得稅時我就知道有交通銀行的稅」」等語（見本院八十九年七月六日訊問筆
      錄），足徵證人己○○、丙○○上開證詞與事實不符；而證人戊○○於本院調
      查中亦證陳：「（問：何以這麼肯定是被告冒用的？）從他們二人【即己○○
      、丙○○】口中知道的」等語（見本院八十九年七月六日訊問筆錄），是證人
      戊○○於嘉義市調查站及偵查中所證均非其自身所經歷或目睹，要屬傳聞證據
      無疑，自亦難認為被告不利事實之佐證，是被告所辯證人己○○、丙○○於事
      前已知悉乙節，尚非全然不可採信。
（三）次查，證人己○○於八十四年度申報綜合所得稅時，於申報書上載有：「交通
      銀行３４８８３、３６０４７」二筆利息所得額，且該年度及八十五年度財政
      部台灣省南區國稅局綜合所得稅核定通知書上亦分別載有二筆「交通銀行股份
      有限公司嘉義分公司」之利息所得額；而證人丙○○於八十四、八十五年度申
      報綜合所得稅後，八十四及八十五年度財政部台灣省南區國稅局綜合所得稅核
      定通知書上亦分別載有三筆「交通銀行股份有限公司嘉義分公司」之利息所得
      額，又上開年度於申報綜合所得稅時，均由證人己○○、丙○○親手書寫申報
      書等情，業據證人己○○、丙○○證述明確，並有「中華民國八十四年綜合所
      得稅結算申報書」二紙、「財政部台灣省南區國稅局綜合所得稅核定通知書八
      十四年度申報核定」六紙、「中華民國八十五年綜合所得稅結算申報書」二紙
      及「財政部台灣省南區國稅局綜合所得稅核定通知書八十五年度申報核定」五
      紙等文件附於嘉義市調查站上開移送案附件十五可資佐證，則證人己○○於八
      十四年申報綜合所得稅時，於申報書上連續書寫「交通銀行３４８８３、３６
      ０４７」計二次，而於八十四、八十五年連續二年接獲財政部台灣省南區國稅
      局綜合所得稅核定通知書時，上分別載有二筆交通銀行之利息所得額；又證人
      丙○○於八十四、八十五年亦連續接獲財政部台灣省南區國稅局綜合所得稅核
      定通知書上分別載有三筆交通銀行之利息所得額，是其二人知悉在交通銀行有
      存款，應與事理無違，就此，證人己○○雖於嘉義市調查站證稱：「：：：在
      申報八十四年度綜所稅之前，我胞妹丁○○突然主動告訴我願意協助我先行草
      擬該年度申報書，所以由丁○○草擬後，再由我抄寫填報，當時並未細心發現
      填報有交通銀行利息所得，另我申報八十五年度綜所稅時，係由監理所同事代
      為草擬申報書，所以我據以填報時，就沒有交通銀行嘉義分行之利息所得」等
      語（見嘉義市調查站上開移送案附件三），惟於本院調查時則證陳：「（問：
      他（即被告）在八十四年要幫你申報時，如何跟你說？）是我主動問他會不會
      報，他說他會，我就想說就麻煩自己的妹妹，不要再麻煩同事」等語（見本院
      八十九年七月六日訊問筆錄），則證人己○○前後就被告究係主動或被動代為
      申報供述不一，其證詞是否可採，要非無疑；況其自行書寫「交通銀行３４８
      ８３、３６０４７」計二次，印象自當深刻，是其所稱「未細心發現」，亦與
      常情有違；且被告果欲藉代證人己○○報稅以掩飾犯行，豈有僅為其代報八十
      四年度之綜合所得稅，而不於八十五年度復爭取代證人己○○報稅之理？足見
      被告所辯未代證人己○○報稅等語，應堪採信；另證人丙○○雖亦於嘉義市調
      查站證述：「：：：我及我先生甲○○二人利息所得未超過核課稅捐的標準，
      而接獲國稅局丙○○綜所稅核定通知書時，也因此未曾注意載有交通銀行嘉義
      分行的給付利息紀錄：：：」等語（見嘉義市調查站上開移送案附件二），然
      其既明知與其夫未達課稅標準，則於八十四、五年二度接獲補稅通知時，衡諸
      常情，應會仔細逐筆核對且向交通銀行查詢，其竟罔顧自身權益而逕行補稅，
      亦有背於常情；再參諸證人甲○○上開於本院審理時所證：「（問：被告事前
      有無經丙○○、己○○之同意用他們的帳戶？）我不知道，我是於報稅時知道
      」、「提示調查站筆錄附件十五有何意見？提示並告以要旨）八十四年報所得
      稅時就知道了，我跟丙○○說帳戶借人家用不好。我叫他要終止這樣的情形，
      至於我太太如何做我就不清楚了，在繳八十四年、八十五年所得稅時我就知道
      有交通銀行的稅」等語（見本院八十九年七月六日訊問筆錄），而該二年之綜
      合所得稅又係證人丙○○所申報，則證人丙○○又豈有在其夫甲○○明知之情
      況下而全然不知之理？基上說明，證人己○○、丙○○上揭所證均不足為被告
      不利之認定。
（四）又查，就卷附之二張委託書，證人己○○於偵查中證稱：「：：：是在八十六
      年三月丁○○拜託我寫的，因為她怕她事先沒經過同意去開戶她有刑責：：：
      」等語（見上開他字卷第一四頁正面），又於本院調查時證陳：「（問：你在
      何時？何地簽委託書？大概是我母親過世二、三個禮拜左右，確定二月份簽的
      ，在交通銀行二樓簽的，有丙○○、戊○○、甲○○、庚○○、乙○○、被告
      也在」等語（見本院八十九年七月六日訊問筆錄）；證人丙○○於本院審理時
      證稱：「（問：委託書何時？何地簽的？）詳細日期不清楚，只知在交通銀行
      。當時在場的人有我、甲○○、戊○○、庚○○、乙○○、證人己○○，他說
      這樣比較好交代」等語（見本院八十九年七月六日訊問筆錄）；互核其二人所
      證，姑不論簽訂委託書之日期及地點為何，然庚○○於其等簽訂委託書時均在
      場乙節，為其二人所不爭，則參以證人即交通銀行嘉義分行襄理兼信託科長庚○○於本院調查時所證：「（問：是否參與丁○○母親逝世後有關遺產之協議
      ？）當初丁○○與其姐妹原要提領該筆錢，因談不攏，我叫他們協議好後才提
      領」、「（問：是否聽丁○○說冒用丙○○、己○○之名開戶？）沒有」、「
      （問：這二份委託書簽立時是否在場？）沒有」等語（見本院八十九年五月二
      十日訊問筆錄），可見證人己○○、丙○○所證與證人庚○○所陳不盡相符，
      況以其等與被告均係親姐妹，而於本院調查時尚反覆為上開不利於被告之證供
      等情觀之，其等又豈有可能於權益受侵害之情形下，而於簽訂委託書時不據理
      力爭其等遭被告冒用帳戶以維護自身權益；而證人戊○○於嘉義市調查站就委
      託書之始末甚且證述明確（見嘉義市調查站上開移送案附件四），卻於本院調
      查時陳稱：「委託書的事我不清楚」等語（見本院八十九年七月六日訊問筆錄
      ），凡此種種，皆與常情相違背，又參諸銀行職員藉職務之便，以親友之名義
      （即俗稱之人頭戶）開戶，在金融業係屬常態乙情，亦據證人庚○○證述在卷
      ，是難謂委託書係被告事後與證人己○○、丙○○所簽訂，即認被告有偽造文
      書之犯行。
（五）綜上所述，被告雖以證人己○○、丙○○之名義在交通銀行開戶，惟該二帳戶
      內所有資金均係被告所有，已如前述，是證人己○○、丙○○自無損害可言；
      又其等係被告至親之姐妹，若與被告間無債務問題而生嫌隙，豈有迭次於嘉義
      市調查站、偵查中及本院調查時均為上開不利於被告之證供而欲入被告於罪而
      後快之情，此舉實有違事理及親情之常，況其等證詞彼此間尚存有上述諸多矛
      盾之處，實難遽認為被告犯本案偽造文書不利之直接證據；復參諸證人庚○○
      於偵查中所證：「當初丁○○以己○○、丙○○名義在交銀開戶，有可能是因
      為當時有存款競賽原因」等語（見上開他字卷第二○頁正面、第二一頁背面）
      ，可知被告所辯當初確係經過證人己○○、丙○○同意始以其等名義在交通銀
      行開戶等語，尚非無憑，是尚難遽認被告無制作權而有何偽造文書犯行。
五、綜據上述，被告所辯尚非無據，應足採信。此外，復查無其他積極事證足以證明
    被告確有行使偽造私文書犯行，揆諸前揭法條及判例意旨，應認不能證明被告犯
    罪，依法自應為被告無罪之諭知。
據上論斷，應依刑事訴訟法第三百零一條第一項，判決如主文。
本案經檢察官林俊良到庭執行職務。
中      華      民      國    八十九    年     十一     月     三十     日
                                臺灣嘉義地方法院刑事第一庭
                                        法  官  黃  仁  勇
右正本證明與原本無異。
如不服本判決，應於判決送達後十日內向本院提出上訴狀( 應附繕本 )。
中      華      民      國    八十九    年     十二     月     一       日
                                        書記官  呂  權  芳
附表一：
編號  時間（民國，下同）      金額（新台幣，下同）
一、  八十四年四月二十一日    六萬元
二、  八十四年八月十日        十三萬二千八百十元
三、  八十五年三月五日        六萬八千元
四、  八十五年七月四日        九十萬元
五、  八十五年七月八日        八十萬元
六、  八十五年八月二日        五萬元
七、  八十五年十月二十九日    六十萬元
八、  八十五年十月三十日      八十萬元
九、  八十五年十一月一日      七十二萬元
十、  八十五年十一月十一日    一百八十萬元
十一、八十五年十二月十一日    三萬元
十二、八十六年二月十一日      五十萬元
附表二：
編號  時                間    金   額
一、  八十五年八月二日        三萬元
二、  八十五年十月二十九日    八十萬元
三、  八十五年十一月十一日    九十萬元
四、  八十五年十二月十一日    二萬元
五、  八十六年二月十一日      五十萬元
附表三：
編號  時                間     金    額    號                 碼
一、  八十四年三月一日         五十萬元    00000000號
二、  八十四年三月二日         五十萬元    00000000號
三、  八十五年六月十三日       七十萬元    ＮＩ00000000號
四、  八十五年十一月十五日     九十萬元    ＮＩ00000000號
五、  八十六年二月三日         一百萬元    ＮＩ00000000號
附表四：
編號  時                間     金    額    號                 碼
一、  八十三年五月三十一日     五十萬元    00000000號
二、  八十三年六月一日         五十萬元    00000000號
三、  八十五年三月八日         九十萬元    00000000號
四、  八十五年四月一日         八十萬元    00000000號
五、  八十五年七月四日         九十萬元    ＮＩ00000000號
六、  八十五年七月八日         八十萬元    ＮＩ00000000號
七、  八十五年十一月四日       九十萬元    ＮＩ00000000號
八、  八十五年十一月六日       九十萬元    ＮＩ00000000號


司法院資訊處製作；財團法人民間司法改革基金會備份。
